【裁判字號】    99,訴,196
【裁判日期】    991221
【裁判案由】    拆屋還地等
【裁判全文】
臺灣苗栗地方法院民事判決               99年度訴字第196號
原      告  林姚麗珠
訴訟代理人  洪嘉鴻律師
複  代理人  鄭晃奇律師
複  代理人  陳志煒
被      告  林文通
            林文雄
兼  上二人
訴訟代理人  林茂廷
上列當事人間請求拆屋還地等事件，本院於民國99年12月7 日言
詞辯論終結，判決如下：
    主  文
被告林文通應給付原告新臺幣壹拾萬陸仟柒佰伍拾捌元，及自民
國九十九年六月二十六日起至清償日止，按年息百分之五計算之
利息；暨自民國九十九年六月三日起至返還坐落苗栗縣竹南鎮○
○段二一七地號土地之日止，按月給付原告新臺幣仟玖佰伍拾
肆元。
原告其餘之訴駁回。
訴訟費用由被告林文通負擔二分之一，餘由原告負擔。
本判決第一項得假執行；被告林文通以新臺幣壹拾萬陸仟柒佰伍
拾捌元為原告供擔保後，得免為假執行。
原告其餘假執行之聲請駁回。
    事實及理由
一、原告起訴主張：
    (一)坐落苗栗縣竹南鎮○○段217 地號土地（以下簡稱系爭土
      地）原為被告林文雄所有，系爭土地上同段32建號建物（
      以下簡稱系爭房屋）原為被告林文通、林文雄共有，應有
      部分各2 分之1 。嗣訴外人劉素英執本院91年度拍字第35
      8 號民事裁定及確定證明書，聲請拍賣被告林文雄所有之
      系爭土地所有權全部及系爭房屋應有部分2 分之1 ，系爭
      土地經原告拍定取得，並於民國97年3 月3 日辦理所有權
      移轉登記完畢。被告林文雄就系爭房屋之所有權應有部分
      2 分之1 ，則由被告林文通優先承買而取得，並於97年3
      月20日辦理所有權移轉登記完畢，系爭房屋所有權全部嗣
      均為被告林文通所有。惟因原告未同意被告林文通使用系
      爭土地，系爭房屋現無權占用系爭土地如原告起訴狀附圖
      所示A 部分面積135.09平方公尺。
    (二)先位之訴部分：系爭房屋現由被告林文雄、林茂廷居住，
      然渠等並非被告林文通之占有輔助人，而係基於自己之利
      益占有使用系爭房屋，被告林文通為間接占有人。又被告
      林文通無權占用原告所有系爭土地，依社會通常之觀念，
      可獲得相當於租金之不當得利，則以原告完成所有權登記
      之97年3 月3 日為基準，再參酌土地法第105 條準用同法
      第97條規定，依被告占用系爭土地之面積，按申報地價總
      額年息百分之10計算被告林文通應返還不當得利每月新臺
      幣（下同）3,954 元【計算式：占用面積135.09平方公尺
      申報地價每平方公尺3,512 元10% 12月＝3,954 元
      ，小數點以下四捨五入，以下同】。為此，爰依民法第
      767 條規定，請求被告林文通將占用系爭土地之系爭房屋
      拆除，將占用之土地返還原告，並請求被告林文雄、林茂
      廷自系爭房屋遷出，及依民法第179 條規定請求被告林文
      通返還不當得利予原告等語。並聲明：(1)被告林文通應將
      坐落系爭土地上如起訴狀附圖所示編號A 部分面積135.09
      平方公尺之地上物拆除，並將上開土地返還原告；(2)被告
      林文雄及林茂廷應自系爭房屋遷出；(3)被告林文通應給付
      原告106,758 元【計算式：3,954 元27月（自97年3 月
      3 日起至起訴前99年6 月2 日止）＝106,758 元】，及自
      起訴狀繕本送達翌日即99年6 月26日起至清償日止，按年
      息百分之5 計算之利息；另自99年6 月3 日起至返還系爭
      土地之日止，按月給付原告3,954 元；並陳明願供擔保，
      請准宣告假執行。
    (三)備位之訴部分：若被告林文通因法律規定就系爭土地有使
      用權限，則其範圍自當為整筆土地，而非僅為占用部分，
      故應給付使用系爭土地全部面積177.83平方公尺之對價即
      租金或地租予原告，爰以申報地價年息百分之10為計算基
      準，請求被告林文通給付租金每月5,204 元【計算式：系
      爭土地面積177.83平方公尺申報地價每平方公尺3,512
      元10% 12月＝5,204 元】。並聲明：被告林文通應給
      付原告140,508 元【計算式：5,204 元27月（自97年3
      月3 日起至起訴前99年6 月2 日止）＝140,508 元】，及
      自99年6 月26日起至清償日止，按年息百分之5 計算之利
      息；另自99年6 月3 日起至返還系爭土地之日止，按月給
      付原告5,204 元。並陳明願供擔保，請准宣告假執行。
    (四)對被告抗辯所為之陳述：
    (1)所謂土地及其上房屋同屬一人，應指均為同一人單獨所有
      ，或分屬相同之共有人，使足當之，若僅係兩者之部分共
      有人相同，仍應為分屬不相同之人（共有人）所有，而非
      同屬一人所有。本件系爭土地於拍賣前為被告林文雄單獨
      所有，系爭房屋則為被告林文雄、林文通所共有，且於被
      告林文雄之應有部分遭拍賣時，被告林文通主張共有人優
      先承買權而購得系爭房屋之應有部分，此經本院98年度訴
      字第154 號判決查明屬實，則系爭土地及坐落其上之系爭
      房屋於抵押權設定時及拍賣之時，均無同屬一人之情形，
      被告林文通主張有民法第876 條法定地上權規定之適用，
      當無可採。
    (2)次按民法第425 條之1 所定之法定租賃權，亦以土地及其
      上房屋原屬同一人所有為要件，且若土地或房屋有共有關
      係存在時，亦必須兩者之共有人均相同，始能謂同屬一人
      ，最高法院99年台上字第345 號判決參照。惟本件並無土
      地與其上房屋同屬一人之情形，已如前述，是被告林文通
      主張占有使用系爭土地有民法425 條之1 法定租賃權之適
      用，亦非可採。
    (3)又被告林文通並未實際居住於系爭房屋內，而係將該房屋
      提供予被告林文雄、林茂廷居住。而被告林茂廷前於本院
      98年度訴字第154 號判決中，就系爭土地相當於租金之損
      害同意按申報地價年息百分之10計算，足證系爭土地如為
      出租，當有同等之價值，則原告以相同計算基準請求相當
      於租金之不當得利，當屬有據。
二、被告則以：
    (一)按土地及其土地上之房屋同屬一人所有，而僅將土地或僅
      將房屋所有權讓與他人，或將土地及房屋同時或先後讓與
      相異之人時，土地受讓人或房屋受讓人與讓與人間或房屋
      受讓人與土地受讓人間，推定在房屋得使用期限內，有租
      賃關係，民法第425 條之1 定有明文。又設定抵押權時，
      土地及土地上之建築物同屬一人所有，而僅以土地或僅以
      建築物為抵押者，於抵押物拍賣時，視為已有地上權之設
      定，其地租、期間及範圍由當事人協議定之；設定抵押權
      時，土地及其土地上之建築物，同屬一人所有，而以土地
      及建築物為抵押者，如經拍賣，其土地與建築物之拍定人
      各異時，適用前項之規定，民法第876 條亦有明文。查系
      爭土地及系爭房屋同屬被告林文雄所有，並設定抵押權予
      訴外人劉素英，嗣經被告林文通行使優先購買權取得系爭
      房屋所有權，原告則經拍定取得系爭土地所有權，依前揭
      民法規定，應推定在系爭房屋所有權人即被告林文通與土
      地所有權人即原告林姚麗珠，在系爭房屋得使用期限內有
      擬制租賃權及法定地上權存在，是被告林文通乃合法占用
      系爭土地，原告請求被告林文通拆除系爭房屋，於法無據
      ；而被告林文雄及林茂廷乃經被告林文通同意使用系爭房
      屋，故原告請求被告林文雄及林茂廷自系爭房屋遷出亦屬
      無理。
    (二)又系爭土地面積177.83平方公尺，惟被告林文通僅使用如
      苗栗縣竹南鎮地政事務所土地複丈成果圖所示A 部分面積
      135.09平方公尺，是如被告林文通應負返還相當於租金之
      不當得利，其計算之基礎應以建物實占面積135.09平方公
      尺為準。次按城市地方房屋租金，以不超過土地及建築物
      申報總價年息百分之10為限；租用基地建築房屋，其租金
      以不超過土地申報總價額年息百分之10為限，土地法第97
      條第1 項、第105 條分別定有明文。又所謂年息百分之10
      ，乃指基地租金之最高限額，並非必須照申報價額年息百
      分之10計算之，尚須斟酌土地之位置，工商繁榮之程度，
      使用人利用土地之經濟價值、所受利益，彼等關係及社會
      情感等情事，以為決定。而系爭土地所處位置乃於竹南鄉
      下，鄰近均為住家，附近僅有便利商店，無賣場或商家，
      系爭土地坐落位置非屬都會工商繁榮地帶，系爭房屋又僅
      係加強磚造建物，且房屋年代久遠，再則被告林文通已年
      屆84歲高齡且領有殘障手冊，被告林茂廷則經竹南鎮公所
      認定符合低收入戶，需奉養雙親、扶養妻兒，生活已處窘
      境，屬社會經濟弱勢族群，原告主張按系爭土地申報地價
      年息百分之10計算相當於租金之不當得利實屬過高，應以
      系爭土地按申報地價百分之1 計算相當於租金之不當得利
      方屬平衡。先備位答辯均聲明：原告之訴駁回；如受不利
      判決，願供擔保請准宣告免假執行。
三、本件為行集中審理協同兩造協議並簡化爭點整理，兩造不爭
    執及爭執事項如下：
    (一)兩造不爭執事項：
    (1)系爭土地原為被告林文雄所有，系爭土地上之系爭房屋原
      為被告林文通、林文雄共有，應有部分各2 分之1 。嗣訴
      外人劉素英執本院91年度拍字第358 號民事裁定及確定證
      明書，聲請拍賣被告林文雄所有之系爭土地所有權全部及
      系爭房屋應有部分2 分之1 ，系爭土地經原告拍定取得，
      並於97年3 月3 日辦理所有權移轉登記完畢。被告林文雄
      就系爭房屋之所有權應有部分2 分之1 ，則由被告林文通
      優先承買而取得，並於97年3 月20日辦理所有權移轉登記
      完畢，系爭房屋所有權全部嗣均為被告林文通所有。
    (2)原告與被告林文雄、林茂廷間本院98年度154 號請求拆屋
      還地等事件，經本院於98年10月8 日判決被告林茂廷應將
      坐落系爭土地如原告起訴狀附圖所示B 部分面積5.14平方
      公尺、C 部分面積15.51 平方公尺之車庫拆除，並將上開
      占用部分土地返還原告，被告林茂廷應給付原告7,186 元
      ，及自98年5 月27日起至清償日止，按年息百分之5 計算
      之利息；暨自98年3 月5 日起至返還前項土地之日止，按
      年給付原告7,186 元，並駁回原告依民法第767 條規定請
      求被告林文雄拆除如前開附圖所示A 部分面積135.09平方
      公尺建物，並將該部分土地返還原告，及請求被告林茂廷
      應自A 部分建物遷出，並將該部分土地返還原告之請求，
      前開本院98年度154 號民事判決嗣因兩造均未上訴而確定
      在案。
    (3)如原告起訴狀附圖所示A 部分面積135.09平方公尺建物，
      依現場觀之為一整體三合院建物，且均為一樓磚造平房，
      已無從區別何部份為系爭房屋之原有建物，何部份為增建
      部分之範圍，其增建部分應認為屬於系爭房屋之附屬物而
      為主建物之一部分，已由被告林文通優先承買而取得其所
      有權，即原告起訴狀附圖所示A 部分面積13 5.09 平方公
      尺建物全部均屬被告林文通所有。
    (4)如原告起訴狀附圖所示A 部分面積135.09平方公尺建物現
      為被告林文雄、林茂廷經被告林文通之同意而占有使用中
      。
    (5)系爭土地申報地價每平方公尺3,512元。
    (二)兩造爭執事項：
    (1)本件被告林文通所有如原告起訴狀附圖所示A 部分面積13
      5.09平方公尺建物占有使用系爭土地是否有民法第425 條
      之1 擬制租賃權，或民法第876 條法定地上權之適用？
    (2)如有前項民法第425 條之1 擬制租賃權，或民法第876 條
      法定地上權之適用，則依土地法第105 條準用同法第97條
      第1 項規定，租用基地建築房屋之租金，以不超過土地及
      其建築物申報總價年息百分之10為限，本件應以年息若干
      為適宜？
四、原告主張系爭土地為其所有，被告等人無任何權源占用系爭
    土地等情，既為被告所否認，並以前開情詞置辯。是本件所
    應審究者即為被告林文通所有如原告起訴狀附圖所示A 部分
    面積135.09平方公尺之系爭房屋占有使用系爭土地，是否有
    民法第425 條之1 擬制租賃權，或民法第876 條法定地上權
    之適用？經查：
    (一)按土地及其土地上之房屋同屬一人所有，而僅將土地或僅
      將房屋所有權讓與他人，或將土地及房屋同時或先後讓與
      相異之人時，土地受讓人或房屋受讓人與讓與人間或房屋
      受讓人與土地受讓人間，推定在房屋得使用期限內，有租
      賃關係。民法第425 條之1 第1 項前段定有明文。其立法
      理由謂：「僅將土地或僅將房屋所有權讓與他人，或將土
      地及房屋同時或先後讓與相異之人時，實務上見解，除有
      特別約定外，應推斷土地受讓人默許房屋受讓人繼續使用
      土地，但應支付相當代價，故其法律關係之性質，當屬租
      賃」。足見出讓人將土地及房屋單獨出讓或出讓與相異之
      人時，該房屋所有權人即得於房屋得使用期限內，繼續「
      合法使用」該房屋所坐落之土地。除別有約定外，縱該房
      屋所有權人須支付相當之對價，非可當然「無償使用」該
      土地，然仍不影響其對於房屋坐落土地之「有權使用」，
      即無不當得利或侵權行為之可言。此項規定，於房屋所有
      權人原有合法使用坐落土地之所有權及地上權，而僅將房
      屋所有權或僅將土地所有權或地上權之全部或一部讓與他
      人，或將土地所有權或地上權及房屋所有權同時或先後讓
      與相異之人時，亦可類推適用。至該土地權利人得依租賃
      之法律關係，請求房屋權利人給付租金，要屬別一問題（
      最高法院93年度台上字第1328號判決意旨參照）。再者，
      執行法院之拍賣，其性質屬於買賣之一種，依強制執行拍
      賣取得之土地，應與一般受讓人無異。
    (二)經查，系爭土地所有權全部及坐落其上之系爭房屋應有部
      分2 分之1 原均為被告林文雄所有，則被告林文雄以其所
      有之系爭土地供其共有之系爭房屋使用，本即為合法使用
      而不生無權占有之問題。嗣訴外人劉素英執本院91年度拍
      字第358 號民事裁定及確定證明書，聲請拍賣被告林文雄
      所有之系爭土地所有權全部及系爭房屋應有部分2 分之1
      ，系爭土地經原告拍定取得，並於97年3 月3 日辦理所有
      權移轉登記完畢；被告林文雄就系爭房屋之所有權應有部
      分2 分之1 ，則由被告林文通優先承買而取得，並於97年
      3 月20日辦理所有權移轉登記完畢，系爭房屋所有權全部
      嗣均為被告林文通所有等情，既為兩造所不爭執，已如前
      述，則系爭土地及系爭房屋所有權既同時分別讓與原告及
      被告林文通，則依前揭說明，自應類推適用民法第425 條
      之1 第1 項之規定，推定在系爭房屋得使用期限內就系爭
      土地有租賃關係存在。原告主張民法第425 條之1 所定之
      法定租賃權，以土地及其上房屋原屬同一人所有為要件，
      且若土地或房屋有共有關係存在時，亦必須兩者之共有人
      均相同，始能謂同屬一人，本件並無土地與其上房屋同屬
      一人之情形，應無民法425 條之1 法定租賃權之適用云云
      ，核屬誤會。是被告林文通所辯其有系爭房屋因法定租賃
      關係占有使用系爭土地，為有正當權源等語，尚堪採信。
      原告主張被告林文通無任何權源占用系爭土地云云，為無
      可採。
五、被告林文通所有系爭房屋占有使用系爭土地，既有正當權源
    ，有如前述，核與不當得利即屬有間，亦非屬不法侵害他人
    權利之侵權行為。另被告林文雄、林茂廷係經被告林文通同
    意而占有使用系爭房屋，又為兩造所不爭執，已如上述，則
    渠等亦屬有權占有，應堪認定。是原告先位之訴主張被告無
    權占有系爭土地，依民法第767 條規定，請求被告林文通將
    占用系爭土地之系爭房屋拆除，將占用之土地返還原告，並
    請求被告林文雄、林茂廷自系爭房屋遷出，及依民法第179
    條規定請求被告林文通應給付原告106,758 元，及自起訴狀
    繕本送達翌日即99年6 月26日起至清償日止，按年息百分之
    5 計算之利息；另自99年6 月3 日起至返還系爭土地之日止
    ，按月給付原告3,954 元，為無理由，不應准許。
六、系爭房屋如原告起訴狀附圖所示A 部分面積135.09平方公尺
    對系爭土地有法定租賃關係，有如前述，則原告備位之訴，
    請求被告林文通給付租金，自屬有據。本件所應審究者即兩
    造就租金數額未能達成協議，則原告所得請求被告林文通給
    付之租金數額應以若干為適宜？經查：
    (一)按城市地方房屋之租金，以不超過土地及其建築物申報總
      價額年息百分之十為限。且土地法第97條之規定，於租用
      基地建築房屋準用之。所謂土地總價額，係以法定地價為
      準，而法定地價係土地所有人依土地法規定所申報之地價
      ，在平均地權條例施行區域，係指土地所有人於地政機關
      舉辦規定地價或重新規定地價時之公告期間內自行申報之
      地價，未於該期間內申報者，以公告地價之百分之80為其
      申報地價。土地法第97條第1 項、第105 條、第148 條、
      同法施行法第25 條 、平均地權條例第16條分別定有明文
      。而基地租金之數額，除以基地申報地價為基礎外，尚須
      斟酌基地之位置，工商業繁榮之程度，承租人利用基地之
      經濟價值及所受利益等項，並與鄰地租金相比較，以為決
      定，並非必達申報總地價年息百分之十最高額，並有最高
      法院68年度台上字第3071號判例可資參照。可知法律上就
      房屋或土地租金之範圍已有最高限額之規定，除當事人另
      有約定外，自應受上開法律條文規定之限制，以定其租金
      之最高限額。
    (二)查原告與被告林文雄、林茂廷間本院98年度154 號請求拆
      屋還地等事件，經本院於98年10月8 日判決被告林茂廷應
      將坐落系爭土地如原告起訴狀附圖所示B 部分面積5.14平
      方公尺、C 部分面積15.51 平方公尺之車庫拆除，並將上
      開占用部分土地返還原告，被告林茂廷應給付原告7,186
      元，及自98年5 月27日起至清償日止，按年息百分之5 計
      算之利息；暨自98年3 月5 日起至返還前項土地之日止，
      按年給付原告7,186 元，前開本院98年度154 號民事判決
      嗣因兩造均未上訴而確定在案等情，為兩造所不爭執，有
      如前述。是本件系爭土地面積雖為177.83平方公尺，惟被
      告林文通所有系爭房屋既僅使用系爭土地如原告起訴狀附
      圖所示A 部分面積135.09平方公尺，而原告就系爭土地其
      餘部分亦為被告林文通占有使用，又未另主張及舉證，則
      原告自僅得就被告林文通實際占有使用之面積予以計算租
      金。原告主張依系爭土地面積177.83平方公尺計算租金云
      云，應非可採。
    (三)次查系爭土地位於竹南鎮○○街、守法街交叉路口正三角
      窗位置，守法街正對面開著麵食館，西側平等街對面為信
      友藥局，附近目視100 公尺範圍內無其他商店，均係住家
      使用，業據本院履勘現場，製有勘驗筆錄及照片（詳卷第
      58至64頁）附卷可參。本院審酌系爭土地目前之四週環境
      繁榮程度雖不高，大部分係住家使用，經濟活動尚非活絡
      ，惟系爭土地位於竹南鎮○○街、守法街交叉路口正三角
      窗位置，有較高利用價值，及被告兼訴訟代理人林茂廷於
      最後言詞辯論期日當庭陳明所願給付之租金數額等情，認
      原告請求按系爭土地申報地價年息10% 計算，尚屬適當。
      被告前所抗辯應以系爭土地申報地價年息1%計算云云，為
      無可採。
    (四)本件系爭土地經原告拍定取得，並於97年3 月3 日辦理所
      所有權移轉登記完畢，而被告林文通所有系爭房屋占用系
      爭土地如原告起訴狀附圖所示A 部分面積135.09平方公尺
      ，且土地申報地價每平方公尺為3,512 元等情，既如前述
      。則依前開基準計算，被告林文通每月應給付占用系爭土
      地之租金數額為3,954 元【計算式：占用面積135.09平方
      公尺申報地價每平方公尺3,512 元10% 12月＝3,95
      4 元】。故自原告辦畢所有權移轉登記之97年3 月3 日起
      至起訴前之99年6 月2 日止，被告林文通應給付予原告之
      租金合計106,758 元【計算式：3,954 元27月＝106,75
      8 元】；另系爭土地迄今持續由被告林文通占有使用中，
      則自99年6 月3 日起至返還系爭土地予原告之日止，應按
      月給付原告租金3,954元。
七、綜上，原告先位之訴為無理由，備位之訴為有理由。從而，
    原告備位之訴依租賃之法律關係，請求被告林文通應給付原
    告106,758 元，及自起訴狀繕本送達翌日即99年6 月26 日
    起至清償日止，按年息百分之5 計算之利息；另自99年6 月
    3 日起至返還系爭土地之日止，按月給付原告3,954 元，為
    有理由，應予准許。
八、本件為通常訴訟程序事件，原告勝訴部分所命給付之金額未
    逾50萬元，依民事訴訟法第389 條第1 項第5 款規定，本院
    應依職權宣告假執行。被告陳明願供擔保，聲請宣告免為假
    執行，經核原告勝訴部分，合於法律規定，爰酌定相當之擔
    保金額宣告之。又原告先位之訴既經駁回，其依附先位之訴
    之假執行聲請已失所附麗，應併予駁回。
九、本件事證已臻明確，兩造所提其餘攻擊防禦方法及舉證，經
    審酌之後，核與判決結果均不生影響，爰均不再予逐一論述
    。
十、訴訟費用負擔之依據：民事訴訟法79條。
中    華    民    國    99    年    12    月    21    日
                  民事庭法  官  王萬金
以上正本係照原本作成。
如對本判決上訴，須於判決送達後20日內向本院提出上訴狀。
如委任律師提起上訴者，應一併繳納上訴審裁判費。
                        書記官  劉麗美
中    華    民    國    99    年    12    月    21    日

司法院資訊處製作；財團法人民間司法改革基金會備份。
